臺灣新北地方法院民事裁定
110年度消債抗字第24號
抗  告  人  林碧鸞

上列抗告人因清算事件，對於中華民國110年4月27日本院109年
度消債清字第156號裁定提起抗告，本院裁定如下：
    主    文
原裁定廢棄。
抗告人自民國一一一年二月十五日下午三時起開始清算程序。
命司法事務官進行本件清算程序。
    理    由
一、抗告意旨略以：原裁定逕以抗告人之勞工保險投保金額於民
    國109年8月1日異動為新臺幣（下同）40,100元，核算抗告
    人之每月薪資平均40,100元，再扣除抗告人每月必要生活支
    出及扶養費用21,522元，剩餘18,578元可供清償調解協商方
    案，乃認抗告人客觀上之經濟狀態仍具有清償能力，而駁回
    抗告人之清算聲請。然勞工保險被保險人投保資料表投保數
    額僅為抗告人任職公司自行調整投保薪資級距，非抗告人實
    際領薪狀況，觀諸抗告人109年8月至110年3月薪資單可知，
    抗告人平均薪資收入應為33,208元，扣除原裁定所認定抗告
    人每月必要生活支出及扶養費用21,522元，尚餘11,686元，
    此數額雖足以清償最大金融機構債權人台新商業銀行股份有
    限公司（下稱台新銀行）債務調解時所提「180期、零利率
    、每月清償4,584元」之還款方案，然此協商還款方案並未
    包含非金融機構債務，而非金融機構債權人均係以本金加計
    利息換算債權金額，負債總額遠大於原裁定認定之數額，且
    抗告人仍持續遭債權人強制執行薪資1/3，每月剩餘薪資數
    額平均為21,208元，扣除每月必要生活支出及扶養費用21,5
    22元，顯已無多餘款項可清償上開協商還款方案。再者，抗
    告人現齡已61歲，未來之工作能力或收入是否能持續15年繳
    納協商方案還款金額，亦有高度不確定性，抗告人顯有不能
    清償債務之虞。爰依法提起抗告，請求廢棄原裁定，准予抗
    告人開始清算程序等語。
二、按「債務人不能清償債務或有不能清償之虞者，得依本條例
    所定更生或清算程序，清理其債務。」、「債務人無擔保或
    無優先權之本金及利息債務總額未逾一千二百萬元者，於法
    院裁定開始清算程序或宣告破產前，得向法院聲請更生。」
    、「債務人對於金融機構負債務者，在聲請更生或清算前，
    應向最大債權金融機構請求協商債務清償方案，或向其住、
    居所地之法院或鄉、鎮、市、區調解委員會聲請債務清理之
    調解。」，消費者債務清理條例（下稱消債條例）第3條、
    第42條第1項、第151條第1項分別定有明文。次按「法院裁
    定開始更生或清算程序後，得命司法事務官進行更生或清算
    程序，必要時得選任律師、會計師或其他適當之自然人或法
    人一人為監督人或管理。」、「法院開始更生程序之裁定，
    應載明其年、月、日、時，並即時發生效力。」，消債條例
    第16條第1項、第45條第1項亦有明定。再按消債條例第3條
    規定，不採現行破產法僅以「不能清償」為聲請破產之要件
    ，債務人如具「不能清償之虞」亦可聲請更生或清算，而不
    必等到陷於「不能清償」之狀態，使債務人得以儘早利用更
    生或清算程序清理債務，重建經濟生活，債權人之權益並可
    受較大之滿足。所謂「不能清償」，指債務人因欠缺清償能
    力，對已屆期之債務，全盤繼續處於不能清償之客觀經濟狀
    態者而言；而「不能清償之虞」，係指依債務人之清償能力
    ，就現在或即將到期之債務，有不能清償之蓋然性或可能性
    而言。易言之，債務人之狀態如置之不理，客觀上得預見將
    成為不能清償之情形而言，此將來發生不能清償之事實，不
    必達到高度之確信。至於債務人之清償能力，則包括財產、
    信用及勞力（技術），並不以財產為限，必須三者總合加以
    判斷仍不足以清償債務，始謂欠缺清償能力而成為不能清償
    。債務人之清償能力係處於流動性狀態，聲請時與法院裁定
    時之清償能力未必一致，應以法院裁定時為判斷基準時（司
    法院民事廳99年11月29日廳民二字第0990002160號第2屆司
    法事務官消債問題研討第4號消費者債務清理條例法律問題
    研審小組研審意見參照）。
三、經查，抗告人主張其曾依消債條例第151條規定向本院聲請 
    債務清理前置調解，惟前置調解不成立等節，業經本院依職
    權調取109年度司消債調字第45號調解卷核閱無訛。又抗告
    人於聲請本件清算前5年內未從事營業活動 ，且積欠台新銀
    行等債權人無擔保或無優先權之債務總額至少1,199,118元
    等情，亦據其提出債權人清冊、財產及收入狀況說明書、財
    團法人金融聯合徵信中心查詢當事人綜合信用回覆報告在卷
    可稽（見本院109年度消債清字第156號清算卷〔下稱清算卷〕
    第23至37、43至61頁），堪信屬實。是抗告人為一般消費者
    ，且提起本件清算聲請前，已踐行前置協商而不成立之事實
    ，應堪認定。
四、綜合抗告人之全部財產、收支狀況及債務總額等一切情狀，
    以評估其現況是否確實不能維持最基本生活條件，而有不能
    清償債務或不能清償之虞之情事，本院調查及判斷如下：
  ㈠抗告人之財產及收入狀況：
　  ⒈觀諸抗告人提出之全國財產稅總歸戶財產查詢清單所示，
      抗告人名下有汽車1部(見清算卷第71頁），本院審酌該車
      輛係西元2010年出廠，已超過行政院所頒固定資產耐用年
      數表及固定資產折舊率表規定之非運輸業用客車、貨車之
      耐用年數（5年），衡情價值非高。又抗告人有以其為要
      保人投保於宏泰人壽保險股份有限公司之有效人壽保險契
      約1筆，解約金扣除保單借款後餘額為103,188元，亦有宏
      泰人壽保險股份有限公司保單解約金額明細表附卷為憑（
      見清算卷第79頁）。
　  ⒉抗告人主張其目前任職於社團法人愛福家協會，而其勞工
      保險投保金額固於109年8月1日異動為40,100元，然此僅
      為公司自行調整投保薪資級距，依其109年8月至110年3月
      薪資單所示，抗告人每月薪資收入平均僅為33,208元，且
      無領取任何社會福利補助津貼等情，業據其提出社團法人
      愛福家協會109年8月至110年3月薪資條為憑（見本院卷第
      33至39頁），並有新北市政府城鄉發展局110年2月17日新
      北城住字第1100274691號函、勞動部勞工保險局110年2月
      25日保費職字第11060034440號函在卷可稽（見清算卷第2
      37至240頁），核與抗告人前開所述相符，堪信為真。
　㈡抗告人之必要支出狀況：
　　抗告人主張其每月必要支出包含房屋租金及水電瓦斯費6,00
    0元、伙食費7,500元、行動電話費799元、交通費1,500元、
    日常生活雜支2,000元，共計17,799元等語，並提出部分單
    據為憑。抗告人雖有部分支出未提出單據佐證，然審酌其所
    列每月必要支出並未超過新北市政府所公告之新北市110年
    度最低生活費用每人每月15,600元之1.2倍即18,720元（消
    債條例第64條之2參照）之標準，應可採信。
  ㈢受抗告人扶養之人：
　　抗告人復主張其須與胞姊共同扶養母親，每月支出扶養費5,
    000元等情，有其等戶籍謄本在卷可稽（見清算卷第121至12
    3頁）。本院審酌抗告人母親係26年5月生，已逾法定退休年
    齡，確有受抗告人扶養之必要，而抗告人固主張其胞弟目前
    無業，故未分擔扶養義務云云，惟未舉證以實其說，尚難認
    可採，故其母親之扶養義務人，依法仍應計列3名，故抗告
    人每月支出之扶養費，應以消債條例第64條之2第2項所定受
    扶養者之必要生活費用（即新北市110年度每人每月最低生
    活費之1.2倍）扣除老年農民福利津貼7,550元（見清算卷第
    240頁）後，經與其他2名扶養義務人分攤後之數額即3,723
    元【計算式：（18,720－7,550）÷3＝3,723】為定，逾此範圍
    即不予計入。
  ㈣而抗告人所負之債務總額，除⑴台新銀行所提「180期、零利
    率、每期清償4,584元」；⑵萬榮行銷股份有限公司所提「18
    0期、每期清償1,500元」；⑶摩根聯邦資產管理股份有限公
    司「比照最大債權銀行（即每月還款11,614元，計算式：38
    2,531÷180＝2,125）」外，尚積欠元大國際資產管理股份有
    限公司至少120,140元（見清算卷第47頁），惟其未提出分
    期還款方案。
  ㈤準此，抗告人每月可處分所得33,208元，扣除每月必要生活
    支出17,799元、扶養費3,723元，餘額為11,686元，雖尚可
    負擔上開每月應還款金額8,209元【計算式：4,584＋1,500＋2
    ,125＝8,209】，惟就元大國際資產管理股份有限公司所負債
    務至少120,140元部分，因其未提出分期還款方案，而依抗
    告人之財產及所得情形，顯然無法一次清償，原審未將此納
    入審酌，且未計入抗告人全部所負債務將來繼續新增之利息
    及違約金，逕以抗告人目前所積欠之債務數額，除以其每月
    收入扣除支出後之餘額，計算抗告人僅須約6年即能還款完
    畢，稍嫌速斷。再審酌前開債務仍持續發生高額循環利息及
    違約金，還款年限顯然更長，抗告人對於其已屆期之無擔保
    或無優先權債務顯難於短期內清償完畢，加以抗告人現年已
    61歲，將屆法定退休年齡，應難期待抗告人得繼續維持前開
    清償能力至債務清償完畢，而有儘早藉助清算制度調整其與
    債權人間之權利義務關係而重建其經濟生活之必要。從而，
    抗告人所為本件聲請，核符消債條例第3條所定「有不能清
    償之虞」之要件。
五、綜上所述，本件抗告人為一般消費者，且有無法清償債務之
    虞之情事，亦未經法院裁定開始更生程序或許可和解或宣告
    破產，復查無消債條例第6條第3項、第8條或第82條第2項所
    定駁回清算聲請之事由存在。從而，抗告人本件清算之聲請
    ，洵屬有據，應予准許。原裁定駁回抗告人清算之聲請，尚
    有未洽，抗告意旨指摘原裁定不當，求予廢棄，為有理由，
    爰由本院將原裁定廢棄，准予抗告人清算之聲請，並命司法
    事務官進行本件清算程序。
六、據上論結，本件抗告為有理由，依消債條例第11條第2項、
    第15條、第16條第1項、第83條第1項、民事訴訟法第492條
    前段，裁定如主文。
中    華    民    國   111    年    2     月    15    日
                  民事第二庭  審判長法  官  黃若美

                                    法  官  宋泓璟

                                    法  官  楊雅萍
以上正本係照原本作成。
本件不得抗告。
本裁定已於111年2月15日下午3時公告。
中　　華　　民　　國　　111 　年　　2 　　月　　15　　日
                                    書記官  蘇  泠